臺灣高等法院臺中分院刑事判決　　　　　　　　　　九十一年度上訴字第五一三號
　　上　訴　人
　　即　被　告　己○○
右被告因重利案件，不服台灣台中地方法院九十年度易字第三四八四號中華民國九十
一年三月七日第一審判決（起訴案號：台灣台中地方法院檢察署九十年度偵字第一二
八九七號），提起上訴，本院判決如左：
    主      文
原判決撤銷。
己○○共同以乘他人急迫，貸以金錢，而取得與原本顯不相當之重利為常業，處有期
徒刑肆月，如易科罰金，以參佰元折算壹日。
    事      實
一、己○○與不詳姓名之二名成年男子，基於共同常業重利之犯意聯絡，自民國九十
    年六月十四日起至同年六月二十日止，在聯合報刊載「身分證一千一天九元00
    000000」之分類廣告，用以招徠不特定人向其借款，從事放貸，其方式為
    十日一期，每新臺幣（下同）一萬元利息一千五百元。適有甲○因需款孔急，於
    急迫情況下，九十年六月十九日上午依報紙廣告所示內容與己○○聯絡，並於九
    十年六月十九日下午二時許，在臺中市○○路與文心路口，向己○○等三人借貸
    三萬元，並約定每十日為一期，應繳息四千五百元，並由甲○簽發面額九萬元之
    本票一紙及甲○身分證影本一份、薪資表一張供己○○等人擔保，且預扣第一期
    利息四千五百元，由己○○實際僅付二萬五千五百元予甲○，嗣甲○分別於同年
    月二十八日及七月八日在上址繳息四千五百元及四千元，己○○等人以此而取得
    與原本顯不相當之重利。嗣於同年七月十八日晚間七時三十分許約定清償本息時
    ，為警在上址當場查獲，並扣得上開本票一紙、甲○身分證影本一份、薪資表一
    張。
二、案經臺中縣警察局移送臺灣臺中地方法院檢察署檢察官偵辦。
    理      由
一、訊據被告否認有何重利犯行，辯稱：被害人甲○借款時並無急迫之情，其應係警
    方線民，係警方以陷害教唆之不正當手段取得證據，警方復以暴力恐嚇及利誘詐
    欺之方式取得被告警訊之自白，且被告本息一、二期返還四千五百元，第三期四
    千元，利息並非一致，另以其僅僅約定重利，並未取得重利，重利罪並不罰未遂
    云云，經查：
  (一)被告己○○於右揭時間共同夥同他人在報紙刊載分類廣告，用以招徠不特定人向
    其借款，從事放貸，並於九十年六月十九日下午二時許，在臺中市○○路與文心
    路口借與被害人甲○三萬元，並約定每十日為一期，應繳息四千五百元，且預扣
    第一期利息四千五百元，實際僅付二萬五千五百元予甲○，嗣甲○分別於同年月
    二十八日及七月八日在繳息四千五百元及四千元之事實，業據被告於警訊、偵查
    、原審及本院審理時供認不諱，核與被害人甲○於警訊、偵查、原審及本院審理
    中指訴之借款情節相符，被害人甲○雖對其借款原因所述不一，惟其確因需款孔
    急而向被告借款，業據其於原審及本院審理時供述甚明（見原審卷第八三頁及本
    院卷第五０、一０一頁），況被告索取利息之高，有如前述，揆諸常情，倘若非
    亟需籌款，又苦無資金，何需支付此一高利而向被告借款，是以被告應係乘人急
    迫而借款一節，應堪認定。
  (二)被告雖辯稱本件係警方陷害教唆云云，惟被害人甲○係因需款孔急方主動依報紙
    廣告上之電話號碼聯絡被告，向被告借款等情，業據被害人甲○於偵查時證述甚
    明，足見警方並無教唆被害人甲○向被告借款甚明，況被告自承確已向被害人甲
    ○收息二期等情，倘警方係買通被害人為線民而向被告借款，警方自得於借款之
    時即可逮捕被告，何需遲至被告已預扣利息一次，猶復收息二次後，方才查獲逮
    捕被告。又證人即查獲員警戊○○於原審及本院證稱：我們辦此專案，不可能在
    事前知道，本案不是我們教唆被害人向被告借錢，當初是被害人向被告借高利，
    我們知道，他說他受不了高利，所以我們才處理，後來我們就叫被害人打電話給
    被告，當晚就查獲被告等語（見原審卷第十六頁及本院卷第四九頁），而被告指
    稱涉嫌教唆陷害伊之員警鄭明宗亦於本院證稱伊並無參與本案偵辦，案情伊也不
    瞭解，也不知道被告與共犯間之情形，亦不認識被告與共犯等人等語明確（見本
    院卷第四九頁），是被告辯稱本件係警方陷害教唆云云，尚屬無稽。
  (三)被告復辯稱本件警方有以暴力恐嚇及利誘詐欺之方式取得其自白云云，惟被告上
    開共同貸與甲○款項並收取與原本顯不相當之重利一節，非但據其於警訊中自白
    ，且其嗣後於偵查、原審及本院審理時亦一再供認不諱。被告查獲時身上雖有多
    處擦傷，然此係因其與警方拉扯所致，業據其於警訊時供述甚明（見偵查卷第十
    三頁），證人即查獲員警戊○○亦證稱被告當時確有抗拒逮捕，伊等方實施強制
    力等情（見原審卷第十六頁、五五頁及本院卷四九頁），而證人丁○○、李素月
    、乙○○等人雖證稱有看到警察多人毆打被告等語，惟按被告抗拒拘提逮捕時或
    脫逃時，得用強制力拘提或逮捕之，刑事訴訟法第九十條定有明文，被告既係對
    逮捕之員警拉扯反抗，警方以強制力逮捕被告，於法自無不合，縱使警方所實施
    之強制力有逾必要之程度，此僅涉及警方逮捕時有無過當之問題，然亦不足以解
    免被告重利之罪責。至被告另辯稱警察係以利誘詐欺之方式取得自白云云，惟證
    人即被告警訊時在場之律師邢俊文於原審業已證稱被告警訊時第二次筆錄其有在
    場，方但一開始在另一個房間，筆錄快完成時其才進入同一房間，二房間有相通
    ，門也沒關上，但其在另一房間內未見到及聽到訊問過程，倘有刑求或吵鬧其自
    可聽到，但本件並未發生吵鬧聲響，被告並未向其表示不承認會遭收押，亦未向
    其表示警訊筆錄係在其非自由意願下所為等語（見原審卷第七二、七三頁），況
    被告嗣後於偵審中亦一再自白其右揭貸放重利之事實，有如上述，足見被告嗣後
    辯稱警方係以利誘詐欺之方式取供云云，不足採信。
  (四)被告於原審另辯稱其係雙重國籍，移居加拿大國，依該國法律可收取重利，不知
    此為犯罪云云，然其於本院業已自承加拿大國之法律亦有處罰重利罪，並有加拿
    大法律條文及其譯文一份在卷可稽，且被告於放款時自稱「陳先生」，業據被害
    人甲○指述甚明，倘被告認貸放重利係合法，何須以化名方式放款。況不得因不
    知法律而免除刑事責任，刑法第十六條前段定有明文，是被告辯稱其不知法律云
    云，亦不足採取。
  (五)被害人甲○向被告借款三萬元，每十日為一期，應繳息四千五百元，且預扣第一
    期利息四千五百元，實際僅付二萬五千五百元予甲○，嗣甲○分別於同年月二十
    八日及七月八日在上址繳息四千五百元及四千元等情，已如前述，被告既已取得
    與原本顯不相當之重利，其犯行既已既遂，縱其後被告未能如期收回貸放之款項
    及其餘各期之利息，亦不影響其重利罪之成立，被告辯以其尚屬未遂云云，尚非
    可採。又被告稱其第三期利息僅收四千元云云，縱令屬實，惟其第三期利息減少
    ，仍無解其上述重利之犯行。此外，並有被告刊載「身分證一千一天九元000
    00000」之聯合報分類廣告影本一紙、被害人甲○簽發之本票一紙、甲○身
    分證影本一份、薪資表一張在卷可稽，事證明確，犯行洵堪認定，應予依法論科
    。
二、按刑法上之普通重利罪與常業重利罪，除有無恃以維生之別外，前者以行為人乘
    他人輕率、急迫、無經驗、貸與金錢或其他物品，取得與原本顯不相當之重利為
    要件，後者以行為人明知社會上有因輕率、急迫、無經驗而舉債之人，預設苛刻
    重利之條件，一俟不特定之人告貸，即藉以牟利營生足以當之，在一般情形，前
    者先有特定之被害人，且有可乘之機，後先無特定之人，而係以概括的對不特定
    人為之，即得以一般之人為對象而成立，最高法院八十四年度臺上字第五○二七
    號判決意旨可資參照（參見最高法院刑事裁判書彙編第二十二期四零八頁至四一
    二頁）。查本件被告既以在報紙上刊登廣告以招攬他人向其借款，已如前述，則
    被告所為之重利行為顯係對不特定人為之，而被告亦藉以為賺錢營生（見本院卷
    第六十八頁）參照上開說明，被告之重利行為已合於常業之要件，是核被告所為
    ，係犯刑法第三百四十五條之常業重利罪。公訴人起訴以被告涉犯刑法第三百四
    十四條之普通重利罪，尚有未洽，爰變更起訴法條，又被告於本院供承其係與二
    名成年男子一同刊登廣告，收取利息後並以六四分帳，被害人甲○亦指稱被告貸
    借款項與伊時確有二名不詳姓名之男子同行，並向伊講解細節（見本院卷第九頁
    、五０頁），是本件犯罪尚非被告一人所為，被告與該二名不詳姓名之成年男子
    間對於犯罪之實施，有犯意聯絡及行為分擔，均為共同正犯。原審認被告罪證明
    確，予以論罪科刑，固非無見，惟未論以被告以共犯，且認被告所為係犯普通重
    利罪，均有未合。被告上訴意旨否認部分犯行，並請求給予緩刑自新之機會而指
    摘原判決不當，固無足取，惟原判決既有上開可議之處，即屬無可維持，自應由
    本院予以撤銷改判。爰審酌被告犯罪動機、目的、利用他人急需款項之際，牟利
    厚利，惟考量其犯罪時間不長，對象僅為一人，所得非多及事後已與被害人和解
    ，有和解書乙紙在卷可憑，被害人亦表示不願追究等一切情狀，量處如主文第二
    項所示之刑，並諭知易科罰金之折算標準，以資懲儆。又被告刊登廣告，利用不
    特定之人急迫借錢之需，貸借款項以收取高額利息，藉以剝削借款人，依其犯罪
    之罪質及其犯後於原審再三砌詞卸責之情，本院認尚無足邀緩刑之寬典。另被害
    人甲○簽發面額九萬元之本票一紙及甲○身分證影本一份、薪資表一張係供被告
    擔保，縱係供犯罪所用之物，然尚非被告所有，無從宣告沒收之，附此敘明。
據上論結，應依刑事訴訟法第三百六十九條第一項前段、第三百六十四條、第二百九
十九條第一項前段、第三百條、刑法第三百四十五條、第二十八條、第四十一條第一
項前段，罰金罰鍰提高標準條例第一條前段、第二條，判決如主文。
本案經檢察官丙○○到庭執行職務。
中      華      民      國      九十一  年      五      月      二十一  日
                                臺灣高等法院臺中分院刑事第一庭
                                      審判長法  官  陳  紀  綱
                                            法  官  陳  登  源
                                            法  官  蕭  錦  鍾
右正本證明與原本無異。
如不服本判決應於收受送達後十日內向本院提出上訴書狀，其未敘述上訴之理由者並
得於提起上訴後十日內向本院補提理由書（均須按他造當事人之人數附繕本）。
                                            書記官  蘇  昭  文
中      華      民      國      九十一  年      五      月      二十二  日
刑法第三百四十五條：以犯前條之罪為常業者，處五年以下有期徒刑，得併科三千元
以下罰金。
                                                                        Ａ
